【裁判字號】    95,聲判,103
【裁判日期】    950807
【裁判案由】    聲請交付審判
【裁判全文】
臺灣臺北地方法院刑事裁定      九十五年度聲判字第一○三號
聲  請  人
即 告訴 人  乙  ○
代  理  人  沙  洪律師
被      告  甲○○
上列聲請人即告訴人因被告侵占案件，不服臺灣高等法院檢察署
檢察長中華民國九十五年六月二十九日以九十五年度上聲議字第
二六六七號駁回再議之處分（原不起訴處分案號：臺灣臺北地方
法院檢察署九十四年度偵字第二三六五五號），聲請交付審判，
本院裁定如下：
    主  文
聲請駁回。
    理  由
一、按告訴人不服上級法院檢察署檢察長或檢察總長認再議為無
    理由而駁回之處分者，得於接受處分書後十日內委任律師提
    出理由狀，向該管第一審法院聲請交付審判；法院認交付審
    判之聲請不合法或無理由者，應駁回之，刑事訴訟法第二百
    五十八條之一、第二百五十八條之三第二項前段，分別定有
    明文。次按民國九十一年一月十七日三讀通過，同年二月八
    日公布之刑事訴訟法第二百五十八條之一係參考德國刑事訴
    訟法第一百七十二條第二項之規定及日本刑事訴訟法第二百
    六十二條準起訴之規定，增訂「聲請法院交付審判制度」，
    告訴人於不服上級檢察署之駁回處分者，得向法院聲請交付
    審判；其目的係為對於檢察官起訴裁量之制衡，除貫徹檢察
    機關內部檢察一體之原則所含有之內部監督機制外，另宜有
    檢察機關以外之監督機制，由法院保有最終審查權而介入審
    查，提供告訴人多一層救濟途徑（刑事訴訟法第二百五十八
    條之一立法理由參照）以促使檢察官對於不起訴處分為最慎
    重之篩選，審慎運用其不起訴裁量權；從而，本條之適用一
    方面係強制告訴人先循檢察機關內部之監督機制救濟無效果
    後，始由法院為之，另方面亦促使檢察機關內部省視其不起
    訴處分是否妥當，法院有最終審查權；故交付審判之制度雖
    賦予法院於告訴人交付審判之聲請裁定准否前，可依同法第
    二百五十八條之三第三項規定為「必要之調查」，然法院於
    審查交付審判之聲請有無理由時，應以審酌告訴人所指摘不
    利被告之事證未經檢察機關詳為調查或斟酌，或不起訴處分
    書所載理由違背經驗法則、論理法則及證據法則為限，方符
    本條係為制衡檢察官起訴裁量權之立法意旨。
二、聲請人即告訴人乙○以被告甲○○涉有侵占罪嫌而提出告訴
    ，案經臺灣臺北地方法院檢察署檢察官偵查後，認告訴人空
    言指訴坐落臺北市大安區○○○路○段八十二號十一樓之五
    房屋（下稱系爭房屋）為共同財產，顯與事實不符，且被告
    係基於所有權人之地位處分系爭房屋，縱令被告出售系爭房
    屋之行為有違反其與告訴人間約定應負之義務，亦僅屬民事
    糾紛，要難遽論被告以侵占罪責，此外，復查無其他積極證
    據足認被告涉有侵占犯行，該部分應認犯罪嫌疑不足，而於
    九十五年五月十七日以九十四年度偵字第二三六五五號為不
    起訴處分，告訴人收受上揭不起訴處分書，於法定期間內具
    狀聲請再議，案經臺灣高等法院檢察署檢察長認再議無理由
    ，而於九十五年六月二十九日以九十五年度上聲議字第二六
    六七號處分書駁回聲請，告訴人於接受前開處分書後十日內
    之九十五年七月十九日，旋即委任沙洪律師提出聲請交付審
    判理由狀，向本院聲請交付審判，經本院審核告訴人之程序
    要件，符合刑事訴訟法第二百五十八條之一第一項之規定，
    此有刑事委任狀及聲請交付審判理由狀附於本院卷可參，復
    經本院依職權調閱臺灣臺北地方法院檢察署九十四年度偵字
    第二三六五五號偵查卷全卷、臺灣高等法院檢察署九十五年
    度上聲議字第二六六七號卷宗核閱無誤，是本件聲請程序係
    屬適法，合先敘明。
三、告訴人聲請交付審判意旨略以：
  (一)按夫妻之財產分為婚前財產與婚後財產，婚後財產為夫妻共
    有（民法第一千零十七條），婚姻關係消滅時，共有財產應
    平均分配（民法第一千零三十條之一）。告訴人乙○自八十
    五年一月購入系爭房屋時支付頭期款新臺幣（下同）八百萬
    元，八十七年間又付貸款本金一百五十一萬元，並支付貸款
    利息九年共四、五百萬元，及自八十五年一月至九十三年二
    月止之管理費、水、電、瓦斯等費用，是系爭房屋雖登記於
    被告名下，實屬其與被告甲○○之共有財產，而非被告之特
    有財產，毫無疑義。雖告訴人與被告以及告訴人之子周仲凌
    三方有訂立購屋協議書，其中第五點書明告訴人應「協助」
    被告辦理復興南路房子，為其特有財產，但其文字僅係「協
    助」，即告訴人有協助義務，但因被告違反協議書第二點約
    定，未將收取之房租償還系爭房屋貸款，亦不提供家庭生活
    費，復於告訴人不知情之情況下，將系爭房屋出售，告訴人
    自無「協助」之義務。
  (二)次按民法第一千零三十一條之一第一項規定：「左列財產為
    特有財產：一、專供夫或妻個人使用之物。二、夫或妻職業
    上必需之物。三、夫或妻所受之贈物，經贈與人以書面聲明
    為其特有財產者。」系爭房屋既未同至法院辦理被告之特有
    財產登記，告訴人亦無贈與也無書面聲請為被告之特有財產
    ，僅協議書有「協助」字樣。原駁回處分書竟認系爭房屋為
    被告之特有財產，其認定事實與適用法律，顯然有違。
  (三)系爭房屋雖登記為被告名義，但係婚後財產，且告訴人亦有
    出大部分之資金，依民法法定財產制或共同財產制精神，應
    屬共同財產，屬於夫妻共同共有。被告為登記名義人，雖有
    出賣處分權利，然對內（夫妻間）仍應受共同財產或共同共
    有約束，即賣得之價金，不能一人私自獨吞，仍應將聲請人
    應得之分交與告訴人，惟被告竟將價款全部取走，且移轉至
    無影無蹤，告訴人則一文不明，原駁回處分竟謂不成立侵占
    ，且風馬牛不相及謂難認屬隱名合夥，然聲請再議狀舉隱名
    合夥，僅是指隱名合夥案例可成立侵占，並非謂本件係隱名
    合夥。本件係共有財產，遭被告侵占，顯然成立侵占罪，原
    檢察官予以不起訴處分，認事用法均有不當云云。
四、經查：
  (一)按犯罪事實應依證據認定之，無證據不得認定犯罪事實，刑
    事訴訟法第一百五十四條第二項定有明文。此所謂認定犯罪
    事實之證據，無論其為直接或間接證據，均須達於通常一般
    人均不致有所懷疑，而得確信其為真實之程度，始得據為有
    罪之認定，若其關於被告是否犯罪之證明未能達此程度，而
    有合理性懷疑之存在，致使無法形成有罪之確信，根據「罪
    證有疑、利於被告」之證據法則，即不得遽為不利被告之認
    定（最高法院二十九年上字第三一○五號、四十年臺上字第
    八六號、七十六年臺上字第四九八六號判例參照）。次按，
    侵占罪之成立，以擅自處分自己持有之他人所有物，或變易
    持有之意為所有之意，而逕為所有人之行為，為其構成要件
    （最高法院十九年上字第一○五二號判例參照）。
  (二)告訴人乙○以其與被告甲○○係夫妻關係，其於婚姻關係存
    續中之八十五年一月間支付頭期款八百萬元購買系爭房屋，
    惟登記於被告名下，其陸續於八十七年間付貸款本金一百五
    十一萬元，及貸款利息九年共四、五百萬元，及自八十五年
    一月至九十三年二月止之管理費、水、電、瓦斯等費用，該
    房屋應屬其與被告之共同財產，詎被告竟基於意圖為自己不
    法所有之犯意，於九十三年三月十二日，未經其同意，即將
    系爭房屋以一千六百萬元出賣予許書賓，並將買賣價款全部
    侵占入己。因認被告涉有侵占罪嫌云云。
  (三)訊據被告堅詞否認有何侵占犯行，辯稱：伊與告訴人及告訴
    人之子周仲凌訂立「建立購屋協議書」，協議將伊所有位於
    臺北市○○路○段之房屋過戶予周仲凌，並由周仲凌將其所
    有位於臺北市○○○路○段二三六巷八號四樓房屋出賣，所
    得出賣價金七百四十萬元支付系爭房屋頭期款，系爭房屋係
    伊購買，並登記在伊名下，因前開協議書有約定告訴人每月
    給伊五萬元作為付貸款及生活費，所以系爭房屋貸款也算伊
    負擔等語（見臺灣臺北地方法院檢察署九十四年度偵字第二
    三六五五號偵查卷第九頁）。
  (四)觀諸卷附被告與告訴人、告訴人之子周仲凌於八十四年十二
    月二十九日簽訂之「建立購屋協議書」明載：「一、周仲凌
    名下羅斯福路五段房子，賣出款項全部轉買復興南路一段三
    普安和大廈房子，用甲○○名字取得，不足之款，以該大廈
    房子貸款償還，由甲○○與乙○處理。二、甲○○名下大安
    路一段房子，過戶予周仲凌。所需增值稅由周仲凌負擔。在
    周仲凌未進住大安路房子前，現已租出之房租費，由甲○○
    繼續收取，作為償還三普房子貸款及生活費用。周仲凌若因
    增值稅等款困難，甲○○同意先提供房屋土地權狀，俟其有
    能力繳納稅款時，即辦理過戶。該房子租金協助貸款及生活
    費期限為五年。三、乙○與甲○○共同進住三普安和大廈，
    乙○每月交給甲○○伍萬元作為付貸款及生活費。四、住進
    三普安和大廈後之水、電、瓦斯、電話、管理費，均由乙○
    支付。五、大安路過戶房子係甲○○婚前所有，乙○應協助
    甲○○辦理復興南路的房子為其特有財產，以免將來有所糾
    紛。」等語（見同上偵查卷第二十三頁），而上開協議書之
    真實性亦為告訴人所是認，足見被告與告訴人間確有交換房
    屋之協議，並約定系爭房屋為被告特有財產。準此，告訴人
    指稱系爭房屋為其與被告之共有財產，顯與事實不符。告訴
    人雖謂系爭房屋其出資八百萬元，並陸續支付貸款本金、利
    息，及管理費、水、電、瓦斯等費用，系爭房屋雖登記為被
    告名義，但婚後財產依法定財產制精神，應屬夫妻共有云云
    ，然告訴人與被告既有上開特別約定，自難認系爭房屋屬告
    訴人與被告所共有。
  (五)告訴人雖指：被告違反上開協議書第二項約定，未將收取之
    房租償還系爭房屋貸款，亦不提供家庭生活費，復於其不知
    情之狀況下，將系爭房屋出售，其自無依前開協議書第五點
    之約定「協助」辦理系爭房屋為被告特有財產之義務云云。
    惟查，前揭協議書第二點固約定：「二、甲○○名下大安路
    一段房子，過戶予周仲凌。所需增值稅由周仲凌負擔。在周
    仲凌未進住大安路房子前，現已租出之房租費，由甲○○繼
    續收取，作為償還三普房子貸款及生活費用。」等語，然並
    未約定以此為告訴人應協助被告辦理系爭房屋為其特有財產
    之條件。被告縱未履行上開條件，然系爭房屋既已登記為被
    告所有，此有臺北市大安地政事務所土地所有權狀及建物所
    有權狀影本各一份附卷足憑（見同上偵查卷第二十五頁、第
    二十六頁），依上揭協議書之約定及民法第七百五十八條之
    規定，被告於法律上即為系爭房屋之所有權人，且民法第一
    千零三十一條之一並未規定夫妻之共同財產要成為特有財產
    ，必須協議履行條件成就後至法院辦理特有財產登記，始能
    成立，告訴人此部分主張，自屬無據。系爭房屋既登記為被
    告所有，被告基於所有權人之地位將系爭房屋處分出賣他人
    ，自為法之所許。縱告訴人所指被告違反上開協議書第二點
    之約定屬實，亦僅屬民事糾紛，尚與侵占罪以擅自處分自己
    持有之他人所有物，或變易持有之意為所有之意，而逕為所
    有人之行為之構成要件有間，要難以侵占罪相繩。
  (六)綜上所述，告訴人所指被告涉犯侵占罪嫌，並無積極證據可
    資證明，而原不起訴處分書及聲請再議處分書既已詳予調查
    偵查卷內所存證據，並敘明所憑證據及判斷理由，且原處分
    所載證據取捨及事實認定之理由，亦無違背經驗法則、論理
    法則及證據法則之情事，是臺灣臺北地方法院檢察署檢察官
    及臺灣高等法院檢察署檢察長以被告犯罪嫌疑不足，予以不
    起訴處分及駁回再議之聲請，對照卷內資料，於法並無違誤
    。本件聲請交付審判意旨仍執前詞，對於原處分加以指摘求
    予審判，非有理由，應予駁回。
五、依刑事訴訟法第二百五十八條之三第二項前段，裁定如主文
    。
中    華    民    國  九十五  年    八    月    七    日
                          臺灣臺北地方法院刑事第十四庭
                              審判長法  官  吳靜怡
                                    法  官  劉煌基
                                    法  官  孫萍萍
以上正本證明與原本無異。
本裁定不得抗告。
中    華    民    國  九十五  年    八    月    七    日
                                    書記官  張汝琪


司法院資訊處製作；財團法人民間司法改革基金會備份。
